【裁判字號】    89,台上,564
【裁判日期】    890310
【裁判案由】    確認合夥關係存在
【裁判全文】
最高法院民事判決                                八十九年度台上字第五六四號
    上   訴   人  丁○○
    被  上訴  人  南田攤販市場果部營運運銷委員會
    兼法定代理人  乙○○
    被  上訴  人  辛○○
                  庚○○
                  戊○○
                  丙  ○
                  己○○
                  甲○○
右當事人間確認合夥關係存在事件，上訴人對於臺灣高等法院臺南分院中華民國八十
七年十二月二十一日第二審更審判決（八十七年度上更(一)字第五八號）提起上訴，本
院判決如左：
    主  文
上訴駁回。
第三審訴訟費用由上訴人負擔。
    理  由
本件上訴人主張：伊與被上訴人乙○○、甲○○、辛○○、戊○○、庚○○、己○○
、丙○及訴外人黃長卿、林齡杰、林王碧娥等人，於民國七十三年五月十五日訂立合
夥契約，成立被上訴人南田攤販市場果部營運運銷委員會（下稱南田攤販市場果部）
，在坐落嘉義市○○段三○之二、三四、五號等土地上搭蓋市場，並推由乙○○代表
合夥，以收取南田攤販市場之清潔費為主要收入，伊有二股股權。被上訴人乙○○、
甲○○、辛○○、戊○○、庚○○、己○○、丙○等七人，於七十八年一月十二日被
上訴人南田攤販市場果部之合夥人會議，雖以伊侵占合夥款項，業經檢察官提起公訴
為由，決議將伊除名，惟伊嗣經臺灣嘉義地方法院八十一年度上字第二○五四號刑事
判決無罪確定，上開除名，並無正當理由，亦未經其他合夥人全體同意，且未通知伊
，自不生效力。茲被上訴人對伊之合夥人資格有爭執等情。爰求為確認伊就被上訴人
南田攤販市場果部之合夥關係存在之判決。
被上訴人則以：上訴人因侵占合夥款項等不法情事被合夥除名，此項重要爭點，業經
另案民刑事判決確定，是伊將上訴人除名，依法並無不合。又上訴人所犯侵占罪，雖
經判決無罪，惟刑事法院仍認上訴人自七十五年六月一日至七十七年二月底，共收取
清潔費及利息新台幣（下同）四百四十四萬九千七百十一元，及其自七十五年六月起
，已無權收取市場之清潔費，經伊限期催告上訴人仍拒不交還於合夥，已違反合夥契
約第八、九條之約定。且上訴人為免其他合夥人發現其弊端，指示會計刪改帳冊，偽
造不實傳票及本票，另犯偽造有價證券罪，亦經判處罪刑確定，上訴人之行為損害合
夥權益，經合夥人全體一致決議除名，非無正當理由等語，資為抗辯。
原審斟酌全辯論意旨及調查證據之結果，以：上訴人主張伊與被上訴人乙○○、甲○
○、辛○○、戊○○、庚○○、己○○、丙○、及訴外人林齡杰、林王碧娥、黃長卿
等十一人，成立南田攤販市場果部，於民國七十三年五月十五日訂立合夥契約，名稱
定為南田攤販市場果部營運運銷委員會，為合夥組織，並推由乙○○代表合夥，以收
取南田攤販市場之清潔費為主要收入，伊擁有二股股權之事實，業據其提出之合夥契
約書為證，復為被上訴人所不爭執，自堪信為真實。經查：本件確認合夥關係之是否
存在，端在上訴人就被上訴人將其除名是否發生效力乙節，而兩造間多件民事訴訟就
此重要之爭點為爭執，業經多件民、刑事判決計有臺灣嘉義地方法院七十七年度訴字
第八九號請求不得妨害收取租金事件、七十七年訴字第一七一號禁止為一定行為事件
、七十七年訴字第一八七號禁止為一定行為事件等民事案件，及八十四年自字第三六
號偽造文書刑事案件，均經三審判決確定，一致認定被上訴人將上訴人之合夥資格除
名依法並無不合，並分別於判決理由說明丁○○已經其他合夥人全體予以除名，有合
夥於七十八年一月十二日舉行之會議紀錄可按，且經製作該會議紀錄之紀錄人鄧銘鐘
、紀錄簽署人林柏宗及與會之合夥人蕭玉雲結證係經丁○○以外之全體合夥人一致決
議通過，將上訴人除名後，亦將會議記錄寄給上訴人，復有付郵支付憑單，掛號函件
收執，收件回執為證等情各在卷。並經向台灣嘉義地方法院函調該院七十七年度訴字
第一七一號禁止一定行為事件案卷無訛，經查被上訴人將對上訴人除名之七十八年一
月十二日之會議紀錄，已寄達上訴人，在被上訴人所提出之歷審判決均已多次詳述所
引據之證據，已如前述，且七十八年一月十二日之會議紀錄已送達丁○○，有付郵之
支付憑單、郵戳載為七十八年一月十四日、送達丁○○之限時掛號函件執據及掛號郵
件已送達於丁○○之收件回執等影本等附卷可考（附於嘉義地方法院七十七年訴字第
一七一號民事卷第二卷第五十七頁），足見合夥人已依民法第六百八十八條程序開除
丁○○合夥人資格，應屬信而有徵。按確定判決之既判力，固以訴訟標的經表現於主
文判斷之事項為限，判決理由並無既判力，但法院於判決理由中，就訴訟標的以外當
事人主張之重要爭點，本於當事人辯論之結果，已為判斷時，其對此重要爭點所為之
判斷，除有顯然違背法令之情形，或當事人已提出訴訟資料，足以推翻原判斷之情形
外，應解為同一當事人就該重要爭點所提起之訴訟中，法院及當事人就該已經法院判
斷之重要爭點法律關係，皆不得任作相反之判斷或主張，始符合民事訴訟法上之誠信
原則（參照最高法院七十三年台上字第四○六二號裁判意旨）。本件重要爭點之法律
關係（丁○○之被除名是否合法），已在前述多件訴訟中法院已為判斷並詳載於判決
理由內，上訴人於民國七十八年一月十二日已喪失合夥人資格，而今上訴人並無有新
訴訟資料足以推翻原判決，且原判斷並無顯然違背法令之情形，上訴人一再執以前所
主張之理由提起本訴，其請求實無理由。綜上所述，本件上訴人主張被上訴人南田攤
販市場果部營運運銷委員會開除其合夥人資格無正當理由且不合法，請求確認其就該
委員會合夥關係存在，為無理由，不應准許，為其心證之所由得，因而維持第一審所
為上訴人敗訴之判決，駁回其上訴，經核於法洵無違誤。上訴人雖爭執未收到將伊除
名之會議紀錄，及該送達郵件回執上之印章非其所有云云，惟按「所謂既判力不僅關
於其言詞辯論終結前所提出之攻擊防禦方法有之，即其當時得提出而未提之攻擊防禦
方法亦有之。」（本院五十一年台上字第六六五號判例參照），上訴人所指未收到將
伊除名之會議紀錄及郵件回執之印章非其所有等情，俱係前開數件訴訟時得提出而未
提出之攻擊防禦方法，依上開說明，仍應受拘束而不得再為主張。上訴論旨，復就原
審取捨證據、認定事實，暨解釋契約之職權行使，指摘原判決不當，聲明廢棄，不能
認有理由。
據上論結，本件上訴為無理由，依民事訴訟法第四百八十一條、第四百四十九條第一
項、第七十八條，判決如主文。
中      華      民      國    八十九    年      三      月      十      日
                              最高法院民事第一庭
                                  審判長法官  李  錦  豐
                                        法官  楊  鼎  章
                                        法官  李  慧  兒
                                        法官  王  茂  修
                                        法官  陳  國  禎
      右正本證明與原本無異
                                              書  記  官
中      華      民      國    八十九    年      三      月     三十     日


司法院資訊處製作；財團法人民間司法改革基金會備份。
